臺灣嘉義地方法院民事判決　　　　　　　100年度訴字第398號
原　　　告　台新國際商業銀行股份有限公司
法定代理人　蔡榮棟
訴訟代理人　曾天邦
　　　　　　王晟瑋
　　　　　　張峻碩
被　　　告　黃坤旺
被　　　告　黃德川
上列當事人間撤銷贈與行為等事件，於民國100 年12月1 日言詞
辯論終結，本院判決如下：
    主      文
 原告之訴駁回。
訴訟費用由原告負擔。
    事實及理由
甲、原告主張：(一)被告黃坤旺向原告申請現金卡使用，自民國95
    年4 月10日起即未依約繳款，至100 年7 月11日止，共積欠
    消費款新臺幣（下同）794,135 元（內含本金385,337 元、
    利息408,798 元）。惟被告黃坤旺於95年6 月19日將其坐落
    嘉義縣水上鄉○○段0019地號土地（下稱系爭土地）所有權
    應有部分3 分之1 ，以贈與為原因，移轉登記予其兄即被告
    黃德川，原告則於100 年6 月16日調閱土地異動索引時始知
    悉上情。(二)按債權人依民法第244 條規定行使撤銷權，以其
    債權於債務人為詐害行為時，業已存在者為限。又債務人所
    有財產除對於特定債權人設有擔保物權外，應為一切債務之
    總擔保，倘債務人財產已不足清償一切債務時，而竟將財產
    贈與他人，且非用以清償具有優先受償權之債務，對於普通
    債權人即難謂無詐害行為，所謂有害於債權，係指債務人所
    為之無償行為，致其責任財產減少，使債權處於不能或難於
    獲得清償之狀態，亦即指消極財產之總額超過積極財產之總
    額而言。債權人撤銷權之成立，於無償行為，只需有客觀要
    件，即(1)須有債務人之無償行為，(2)其法律行為有害於債權
    即可，而所謂有害於債權謂減少債務人之一般財產，而致不
    能滿足債權人，如此債務人之財產狀態，謂之無資力。本件
    被告黃坤旺既於95年4 月10日即開始逾期還款，顯已陷入財
    務困難，其不思如何清償債務，竟於95年6 月19日將其所有
    系爭土地應有部分無償贈與被告黃德川，致原告求償困難，
    核被告間就系爭土地所為贈與債權行為及所有權移轉登記之
    物權行為，均屬詐害行為，原告本於民法第244 條第1 項、
    第4 項規定，得請求撤銷前述贈與之債權行為及所有權移轉
    登記之物權行為，及回復原狀等語，並聲明: 被告間就系爭
    土地所有權應有部分3 分之1 所為之贈與行為及移轉所有權
    行為，均應撤銷；被告黃德川應將就前項不動產於95年6 月
    19日以贈與為原因所為之所有權移轉登記塗銷。
乙、被告則以：被告黃德川為被告黃坤旺之兄，被告黃坤旺做生
    意失敗，被告黃德川將土地出售於訴外人黃林櫻柳，以所得
    價金，為被告黃坤旺償還其負欠嘉義縣水上鄉農會（下稱水
    上農會）的3 百多萬元，被告黃坤旺為償還被告黃德川代為
    清償前開農會欠款所支出之款項，才將系爭土地所有權應有
    部分3 分之1 當作償還黃德川的錢，但不知為何辦成贈與等
    語作為抗辯，並聲明：原告之訴駁回。
丙、得心證之理由
一、被告黃坤旺未於最後言詞辯論期日到場，核無民事訴訟法第
    386 條各款所列情形，爰依原告之聲請，由其一造辯論而為
    判決。
二、原告主張如前開甲、(一)所示之事實，為被告所不爭執，應為
    真實。
三、按「債務人所為之無償行為，有害及債權者，債權人得聲請
    法院撤銷之。債務人所為之有償行為，於行為時明知有損害
    於債權人之權利者，以受益人於受益時亦知其情事者為限，
    債權人得聲請法院撤銷之。債務人之行為非以財產為標的，
    或僅有害於以給付特定物為標的之債權者，不適用前二項之
    規定。債權人依第1 項或第2 項之規定聲請法院撤銷時，得
    並聲請命受益人或轉得人回復原狀。但轉得人於轉得時不知
    有撤銷原因者，不在此限。」民法第244 條定有明文。是債
    權人依前開規定請求撤銷債務人所為之無償行為或有償行為
    時，均應以債務人所為之行為有害及債權人之債權者為要件
    。又債務已屆清償期，債務人就既存債務為清償者，固生減
    少積極財產之結果，但同時亦減少其消極財產，於債務人之
    資力並無影響，不得指為民法第244 條第1 項或第2 項之詐
    害行為。惟在代物清償，如代償物之價值較債權額為高，有
    損害於債權人之權利時，而受益人於受益時方知其情事者，
    仍有同法條第2 項之適用。有最高法院55年台上字2839號判
    例意旨可資參照。被告辯稱略以：因被告黃德川以其出售土
    地之價金為被告黃坤旺清償債務，被告黃坤旺乃將其所有系
    爭土地應有部分3 分之1 移轉登記與被告黃德川，代償債務
    ，並非贈與等語，經查：
  (一)被告辯稱被告黃德川以其出售土地於黃林櫻柳所得價金，為
    被告黃坤旺清償其所負欠水上農會之3 百餘萬元債務等情，
    業據提出水上農會放款本金利息收入傳票、存款取款憑條、
    現金收入傳票及土地所有權移轉契約書為證。依前開所有權
    移轉契約書記載，被告黃德川、黃坤旺及訴外人黃琨輝於95
    年5 月19日將其等共有之坐落嘉義縣水上鄉○○○段崎子頭
    小段0387地號土地（應有部分各3 分之1 ）出賣與訴外人黃
    一修（見本院卷第73頁）。證人黃林櫻柳於本院審理時到場
    具結證稱略以：我曾經向黃德川兄弟買他們三兄弟共有在水
    上鄉的土地，土地面積約1 分7 厘，是用我兒子黃一修名義
    買的，錢是我出的，總價是多少，我已經忘記了，當時黃德
    川要我們匯錢到農會去，但匯錢是委託代書去辦的，存款取
    款憑單及現金收入傳票是我的名字沒錯等語（見本院卷第69
    頁至第70頁）。是被告辯稱黃德川出售其土地與黃林櫻柳乙
    節，應為可採。另前開放款本金利息收入傳票記載於95年6
    月12日以轉帳方式清償被告黃坤旺負欠水上農會之本金370
    萬元及利息23,986元（合計3,723,986 元）；而存款取款憑
    條及現金收入傳票各記載黃林櫻柳為轉帳交易於同日自帳戶
    取款3,651,200 元及交付現金72,786元（見本院卷第58頁）
    。經核黃林櫻柳於96年6 月12日為轉帳交易，共取款及交付
    之現金3,723,986 元【計算式：3,651,200 ＋72,786】，與
    被告黃坤旺於同日清償負欠水上農會之放款債務本息數額相
    同，則被告辯稱黃林櫻柳前開轉帳交易之金錢即係作為被告
    黃坤旺清償其所負欠水上農會之放款本息乙節，即非無據。
    又被告黃德川、黃坤旺及訴外人黃琨輝於95年5 月19日與黃
    一修就前開土地訂立所有權移轉契約書後，黃林櫻柳旋即於
    95年6 月12日轉帳3,723,986 元，使被告黃坤旺得清償債務
    ，則黃林櫻柳轉帳之前開金錢係購買前開土地所應支付之價
    金，應可認定。原告雖主張前開所有權移轉契約書所載買賣
    價金2,242,500 元與黃林櫻柳轉帳之金額不符云云，惟土地
    買賣當事人為辦理所有權移轉登記所簽訂之契約書（即所謂
    公契），其上買賣價款總金額自係以土地之公告現值計算，
    而以土地公告現值計算之土地價額較實際交易之價額為低，
    此乃常情，是自不能以前開金額之不符，即認黃林櫻柳轉帳
    之金錢並非價金。綜上事證，足認被告黃德川、黃坤旺及訴
    外人黃琨輝出售前開共有土地與黃林櫻柳，而由黃林櫻柳將
    價金372 萬餘元轉帳使被告黃坤旺清償債務。則被告辯稱被
    告黃德川以其出售土地之價款為被告黃坤旺清償債務乙節，
    即為可採。
  (二)次查被告黃德川以其出售土地所得之價金代被告黃坤旺清償
    債務，被告黃坤旺對於被告黃德川即負有墊（返）還該金錢
    之債務。而被告黃坤旺既負欠他人債務無力清償，依常理，
    其自無將自己所有之土地無償贈與他人之理，且被告黃坤旺
    於95年6 月12日清償水上農會之貸款後，旋於95年6 月19日
    將系爭土地所有權應有部分3 分之1 移轉登記與被告黃德川
    ，則被告辯稱前開移轉登記之原因雖為贈與，但實係被告黃
    坤旺以該所有權應有部分清償其所負欠被告黃德川之前開墊
    款乙節，應為可採。亦即，被告黃德川受領被告黃坤旺系爭
    土地所有權應有部分3 分之1 之移轉登記，係代原定金錢返
    還之給付，而成立代物清償，則被告黃坤旺將前開應有部分
    移轉登記與被告黃德川，被告間之真意係代物清償而非贈與
    之無償行為甚明。又依黃林櫻柳轉帳之前開金錢計算，被告
    黃德川出售其應有部分3  分之1 所應分配之價金額約為124
    萬餘元【計算式：3,723,986 ×1/3 】，而被告黃坤旺於系
    爭土地所有權應有部分依公告現值計算之價值約為50萬餘元
    【計算式：1,505 ㎡×1/3 ×1,000 元/ ㎡】，縱以出售前
    開0387地號土地之實際交易價額與以公告現值計算之價額之
    倍數計算，系爭土地所有權應有部分3 分之1 之價額僅為83
    萬3 千餘元【計算式：（3,723,986  ÷2,242,500  ）×（
    1,505 ㎡×1/3 ×1,000 元/ ㎡）】，足認被告黃坤旺用以
    為代物清償之代償物（即系爭土地所有權應有部分3  分之1
    ）之價值較其負欠被告黃德川之債權額為低，則被告黃坤旺
    將系爭土地所有權應有部分3 分之1 移轉登記與被告黃德川
    雖減少其積極財產，但同時亦減少其消極財產，且本件代償
    物之價值較債權額為低，則本件代物清償於被告黃坤旺之資
    力並無影響，自不得指為民法第244 條第1 項或第2 項之詐
    害行為。
四、綜上，被告黃坤旺將系爭土地所有權應有部分3 分之1 移轉
    登記與被告黃德川之行為，係代物清償，並非贈與行為，原
    告主張該行為係贈與之無償行為，即非可採；又前開代物清
    償行為於被告黃坤旺之資力並無影響，並非詐害行為。則原
    告依據民法第244 條規定請求撤銷被告間就系爭土地所有權
    應有部分之贈與行為及所有權移轉行為，並請求被告黃德川
    塗銷前開所有權移轉登記，均屬無據，不能准許。
丁、訴訟費用負擔之依據：民事訴訟法第78條。
中    華    民    國  100     年    12    月    15    日
                  民事第一庭  法  官  林望民
以上正本係照原本作成。
如對本判決上訴須於判決送達後20日內向本院提出上訴狀；如委
任律師提起上訴者，應一併繳納上訴審裁判費。
中    華    民    國  100     年    12    月    15    日
                              書記官  吳明蓉